【裁判字號】    95,訴,2012
【裁判日期】    951026
【裁判案由】    毒品危害防制條例
【裁判全文】
臺灣板橋地方法院刑事判決              95年度訴字第2012號
公  訴  人  臺灣板橋地方法院檢察署檢察官
被      告  甲○○
                   （現另案於臺灣臺北監獄執行中）
上列被告因違反毒品危害防制條例案件，經檢察官提起公訴（95
年度毒偵字第2720號），及移送併案審理（臺灣臺北地方法院檢
察署95年度毒偵字第1069號），被告於本院準備程序進行中就被
訴事實及併案事實為有罪之陳述，經本院告知被告簡式審判程序
之旨，並聽取當事人之意見後，合議庭裁定由受命法官獨任進行
簡式審判程序，本院判決如下：
    主  文
甲○○連續施用第一級毒品，累犯，處有期徒刑壹年。扣案之第
一級毒品海洛因驗餘淨重壹點柒貳公克沒收銷燬；注射針筒貳支
、塑膠吸管製鏟子壹支、包裝上開第一級毒品海洛因之外包裝袋
壹只，均沒收；又連續施用第二級毒品，累犯，處有期徒刑壹年
。扣案之第二級毒品甲基安非他命驗餘淨重壹柒點零柒公克沒收
銷燬；玻璃球吸食器壹個沒收。應執行有期徒刑壹年拾月。扣案
之第一級毒品海洛因驗餘淨重壹點柒貳公克、第二級毒品甲基安
非他命驗餘淨重壹柒點零柒公克，均沒收銷燬；注射針筒貳支、
塑膠吸管製鏟子壹支、包裝上開第一級毒品海洛因之外包裝袋壹
只及玻璃球吸食器壹個，均沒收。
    事  實
一、甲○○前因施用毒品案件，經臺灣臺北地方法院於民國90年
    4 月27日以90年度毒聲更一字第3 號裁定送觀察、勒戒後，
    因有繼續施用傾向，經同法院於90年10月30日以90年度毒聲
    字第2374號裁定令入戒治處所施以強制戒治，於91年1 月8
    日入所戒治，嗣經同法院於91年5 月30日以91年度毒聲字第
    1068號裁定停止戒治，而於91年7 月1 日停止戒治出所，於
    同年11月3 日戒治期滿，經臺灣臺北地方法院檢察署檢察官
    以91年度戒毒偵字第183 號不起訴處分確定；復因施用毒品
    案件，經臺灣臺北地方法院於93年11月30日以93年度簡字第
    1741號簡易判決判處有期徒刑5 月，於94年1 月3 日確定，
    同年6 月3 日入監，於94年10月28日縮刑期滿執行完畢（於
    本案構成累犯）。
二、詎甲○○猶不知悔改，復基於施用第一級毒品海洛因及第二
    級毒品甲基安非他命之概括犯意，於強制戒治執行完畢後5
    年內之95年4 月3 日12時許，在臺北縣永和市○○路455 號
    5 樓之9 ，以將第一級毒品海洛因用水稀釋再用注射針筒施
    打於身體手臂之方式，施用海洛因乙次，另於同時間，在同
    地點，以將第二級毒品甲基安非他命置於吸食器內以火燒烤
    吸取其生成煙霧之方式（起訴書略載為自95年4 月3 日為警
    採尿前回溯96小時〈誤載為26小時〉內之某時許，在不詳地
    點），施用第二級毒品甲基安非他命（起訴書及併案意旨書
    誤載為安非他命，應予更正，以下均同）乙次。又於同年4
    月6 日中午某時起至同年4 月12日零時許，在臺北市○○區
    ○○路29巷7 號10樓住處，以將第一級毒品海洛因用水稀釋
    再用注射針筒施打於身體手臂之方式，連續施用第一級毒品
    海洛因數次，另於同時間，在同地點，以將第二級毒品甲基
    安非他命置於吸食器內以火燒烤吸取其生成煙霧之方式，連
    續施用第二級毒品甲基安非他命數次。嗣分別於(1)95年4 月
    3 日13時許，在臺北縣永和市○○路455 號5 樓之9 為警查
    獲，並當場扣得第一級毒品海洛因7 小包（驗餘淨重1.54公
    克，扣案之另3 包經檢驗無毒品成分；起訴書及扣押物品目
    錄表均誤載為9 包）、第二級毒品甲基安非他命9 小包（驗
    餘淨重17.07 公克，扣案之另1 包經檢驗無毒品反應）、安
    非他命吸食器2 組、磅秤2 台、海洛因分裝鏟3 支及甲○○
    所有供施用第一級毒品海洛因所用之針筒1 支；(2)於95年4
    月12日上午8 時30分許，在臺北市○○區○○路29巷7 號10
    樓為警查獲，並當場扣得甲○○所有之第一級毒品海洛因1
    包（驗餘淨重0.18公克）及甲○○所有供施用第一級毒品所
    用之注射針筒1 支、塑膠吸管製鏟子1 支及其所有供施用第
    二級毒品所用之玻璃球吸食器1 個等物。經警分別採集甲○
    ○之尿液送驗結果均呈鴉片類、甲基安非他命陽性反應，而
    查悉上情。
三、案經臺北縣政府警察局樹林分局報告臺灣板橋地方法院檢察
    署檢察官偵查起訴暨臺灣臺北地方法院檢察署檢察官移送併
    案審理，經合議庭裁定以簡式審判程序審理。
    理  由
壹、程序方面：
    按本件被告甲○○所犯施用第一級、第二級毒品犯行，係死
    刑、無期徒刑、最輕本刑為3 年以上有期徒刑以外之罪，其
    於準備程序進行中，被告就被訴事實為有罪之陳述，經法官
    告知簡式審判程序之旨，並聽取公訴人及被告之意見後，本
    院認適宜改依簡式審判程序進行，爰依刑事訴訟法第273 條
    之1 第1 項、第284 條之1 規定，由本院合議庭以裁定由受
    命法官獨任進行簡式審判程序，合先敘明。
貳、實體方面：
一、上開犯罪事實，業據被告甲○○於本院調查、審理時坦承不
    諱（詳本院95年9 月18日訊問筆錄及同年10月13日審判筆錄
    ），而除被告自白外，被告分別為警採集尿液檢體送請臺灣
    檢驗科技股份有限公司以酵素免疫分析法、氣相層析質譜儀
    分析法鑑驗結果，均呈鴉片類及安非他命類陽性反應，有該
    公司95年4 月19日、95年5 月2 日出具之濫用藥物尿液檢驗
    報告書2 紙（詳95年度毒偵字第2720號卷第59頁，臺灣臺北
    地方法院檢察署95年度毒偵字第1069號卷第44頁）存卷可按
    ，並有第一級毒品海洛因驗餘淨重計1.72公克、第二級毒品
    甲基安非他命驗餘淨重計17.07 公克、安非他命吸食器2組
    、注射針筒2 支、磅秤2 台、海洛因分裝鏟3 支、玻璃球吸
    食器1 個、塑膠吸管製鏟子1 支扣案可資佐證。而扣案之海
    洛因、甲基安非他命，經分別送法務部調查局、內政部警政
    署刑事警察局鑑驗結果，確含第一級毒品海洛因及第二級毒
    品甲基安非他命成分，有法務部調查局95年5 月26日調科壹
    字第060011714 號、95年6 月20日調科壹字第020008097 號
    、內政部警政署刑事警察局95年6 月1 日刑鑑字第09500498
    20號鑑定書3 紙（詳95年度毒偵字第2720號卷第72頁、75頁
    及臺灣臺北地方法院檢察署95年度毒偵字第1069號卷第49頁
    ）在卷可證。另人體施用甲基安非他命後，其主要代謝物中
    ，未改變型態之甲基安非他命占施用劑量達百分之43，安非
    他命則約為百分之5 ；人體若係施用安非他命後，主要代謝
    物中則有未改變型態之安非他命，但無甲基安非他命，此經
    法務部調查局以93年5 月4 日調科壹字第09362413980 號函
    釋明在案，足見人體若施用安非他命，其尿液代謝物不可能
    出現甲基安非他命，惟人體若施用甲基安非他命，其尿液代
    謝物除主要有甲基安非他命外，亦可能有少量之安非他命。
    是本件被告之尿液除呈現甲基安非他命之陽性反應外，尚有
    少量之安非他命，依上開函示，被告自不可能係施用安非他
    命，而應係施用甲基安非他命，起訴書及移送併辦意旨認被
    告係施用安非他命，容有誤解。是被告上開自白查與事實相
    符，堪予採信。本件施用毒品犯行，事證明確，被告犯行堪
    以認定，應依法論科。
二、查被告行為後，刑法業於94年2月2日修正公布，95年7月1日
    起施行，其中與本件有關之第2條（新舊法比較）、第47條
    （累犯）、第51條第5款（定執行刑）均業已修正，並刪除
    刑法第56條（連續犯）之規定。按「行為後法律有變更者，
    適用行為時之法律，但行為後之法律有利於行為人者，適用
    最有利於行為人之法律」，修正後刑法第2條第1項定有明文
    。此條規定係規範行為後法律變更所生新舊法律比較適用之
    準據法，本身尚無新舊法比較之問題，於新法施行後，應一
    律適用新法第2條第1項之規定，為「從舊從輕」之比較，先
    予敘明。再按本次法律變更，比較時應就罪刑有關之共犯、
    未遂犯、想像競合犯、牽連犯、連續犯、結合犯，以及累犯
    加重、自首減輕暨其他法定加減原因（如身分加減）與加減
    例等一切情形，綜其全部罪刑之結果而為比較（最高法院95
    年5月23日95年度第8次刑庭會議決議參照）。茲就本件新舊
    法比較結果說明如下：
(一)按「連續數行為而犯同一之罪名者，以一罪論，但得加重其
    刑至二分之一」，修正前刑法第56條定有明文，此條文經修
    正刪除。亦即被告基於概括犯意所為之數行為，自95年7 月
    1 日起已不再成立連續犯而得論以一罪，而應依具體行為之
    性質論罪。查被告本案所為多次施用第一級毒品及第二級毒
    品犯行均發生於新法施行之前，被告施用第一級毒品及第二
    級毒品所為之各次行為，時間、地點、對象，各均獨立，但
    其時間緊接，所犯係構成要件相同之罪名，主觀上顯係基於
    概括犯意所為，為連續犯，依修正前刑法第56條規定，論以
    一罪，較依新法分論以多次施用第一級毒品及第二級毒品罪
    之結果，對被告較為有利。
(二)另修正後刑法第47條第1 項規定「受徒刑之執行完畢，或一
    部之執行而赦免後，五年以內故意再犯有期徒刑以上之罪者
    ，為累犯，加重本刑至二分之一」，與修正前刑法第47條規
    定「受有期徒刑之執行完畢，或受無期徒刑或有期徒刑一部
    之執行而赦免後，五年以內再犯有期徒刑以上之罪者，為累
    犯，加重本刑至二分之一」不同，亦即若被告再犯者係故意
    犯罪，則修正前、後之規定，均成立累犯，適用修正前之規
    定，對於被告並無不利。
(三)又修正前刑法第51條規定：「數罪併罰，分別宣告其罪之刑
    ，依左列各款定其應執行者：」，其中第5 款規定：「宣告
    多數有期徒刑者，於各刑中之最長期以上，各刑合併之刑期
    以下，定其刑期。但不得逾二十年」，修正後刑法第51條第
    5 款規定：「宣告多數有期徒刑者，於各刑中之最長期以上
    ，各刑合併之刑期以下，定其刑期。但不得逾三十年」，比
    較結果，修正後刑法並非較有利於被告。
(四)綜上，前揭刑法第56條連續犯之刪除、第51條定執行刑之修
    正、第47條累犯規定之變更，乃係科刑規範事項之變更，自
    應依刑法第2 條第1 項規定，為新舊法之比較，而經比較新
    舊法之結果，修正後之規定並未對被告較為有利，是應整體
    適用行為時即修正前之刑法第56條、第51條、第47條等規定
    。另沒收係屬從刑，亦應依此適用修正前之刑法第38條規定
    ，合先敘明。
三、按海洛因、甲基安非他命係毒品危害防制條例第2 條第2 項
    第1 款、第2 款所明定之第一級、第二級毒品，不得非法持
    有、施用。查被告甲○○前因施用毒品案件，經臺灣臺北地
    方法院於90年4 月27日以90年度毒聲更一字第3 號裁定送觀
    察、勒戒後，因有繼續施用傾向，經同法院於90年10月30日
    以90年度毒聲字第2374號裁定令入戒治處所施以強制戒治，
    於91年1 月8 日入所戒治，嗣經同法院於91年5 月30日以91
    年度毒聲字第1068 號 裁定停止戒治，而於91年7 月1 日停
    止戒治出所，於同年11月3 日戒治期滿，經臺灣臺北地方法
    院檢察署檢察官以91 年 度戒毒偵字第183 號不起訴處分確
    定乙節，有臺灣高等法院被告前案紀錄表1 份附卷可按，故
    而被告於強制戒治執行完畢釋放後5 年內再度施用第一級毒
    品及第二級毒品之行為，依毒品危害防制條例第23條第2 項
    規定，係犯毒品危害防制條例第10條第1 項、第2 項之施用
    第一級、第二級毒品罪。被告施用第一級、第二級毒品前、
    後之持有第一級、第二級毒品犯行，為其施用之高度行為所
    吸收，均不另論罪。被告多次施用第一級毒品、第二級毒品
    之犯行，均時間緊接、方法相同、各觸犯構成犯罪要件相同
    之罪名，顯均係基於概括犯意為之，應均依修正前刑法第56
    條連續犯之規定論以一罪，並均加重其刑。又被告於事實欄
    所載之95年4 月6 日中午某時起至同年4 月12日零時許，連
    續在臺北市○○區○○路29巷7 號10樓住處，施用第一級毒
    品海洛因及第二級毒品甲基安非他命數次之犯行，雖未據檢
    察官提起公訴（即移送併辦部分），惟該部分犯行與已起訴
    部分，有連續犯之裁判上一罪關係，為起訴效力所及，本院
    自得併予審理。被告所犯施用第一級毒品及施用第二級毒品
    犯行間，犯意各別、罪名有異，應予分論併罰。另被告有如
    事實欄一所示之論罪、科刑及刑之執行紀錄，此有前開臺灣
    高等法院被告前案紀錄表1 份在卷可稽，其受有期徒刑之執
    行完畢，5 年以內故意再犯本件有期徒刑以上之罪，應逕依
    修正前之刑法第47條，論以累犯，並均遞加重其刑。爰審酌
    被告曾因施用毒品而觸法，經觀察、勒戒、強制戒治後，應
    知所惕勵，當知悉施用毒品之危害及其違法性，且已有施用
    毒品前科，詎其仍因自制力薄弱，並漠視法令禁制，而連續
    再犯本案，顯不知悛悔，應嚴予非難，兼衡被告於犯後即能
    坦承犯行，而其施用毒品行為於本質上係屬自我戕害行為，
    反社會性之程度應屬較低等一切情狀，量處如主文所示之刑
    ，並依修正前刑法第51條第5 款之規定，定其應執行之刑。
    扣案之第一級毒品海洛因驗餘淨重計1.72公克及第二級毒品
    甲基安非他命驗餘淨重計17.07 公克，係毒品危害防制條例
    所規定之第一級、第二級毒品，應依毒品危害防制條例第18
    條第1 項前段之規定，於其施用第一級、第二級毒品罪之罪
    刑宣告項下為沒收銷燬之諭知。另警方於95年4 月3 日所扣
    得之注射針筒1 支及於95年4 月12日所扣得之注射針筒1 支
    、塑膠吸管製鏟子1 支、包裝上開第一級毒品海洛因之外包
    裝袋1 只（係用於包裹海洛因，防止其裸露、潮濕，便於攜
    帶施用，並非不可分離），係被告所有供其施用第一級毒品
    所用之物；95年4 月12日所扣得之玻璃球吸食器1 個，係被
    告所有供其施用第二級毒品所用之物，業據被告自承在卷（
    詳本院95年10月13日審判筆錄第3 頁至第4 頁），爰依修正
    前刑法第38條第1 項第2 款之規定，分別於其施用第一級、
    第二級毒品罪之罪刑宣告項下為沒收之諭知。又警方於95年
    4 月3 日所扣得之安非他命吸食器2 組、磅秤2 台、海洛因
    分裝鏟3 支及包裝95年4 月3 日扣得之第一級毒品海洛因、
    第二級毒品甲基安非他命之外包裝袋等物，均非被告所有，
    業據被告供稱明確（詳本院95年10月13日審判筆錄第3 頁）
    ，亦非屬違禁物，爰不為沒收之諭知。至為警於95年4 月3
    日扣得之白色粉末3 包及乳白色晶體1 包，均未發現有法定
    毒品成分，非屬違禁物，爰不予宣告沒收，附此敘明。
四、臺灣臺北地方法院檢察署95年度毒偵字第2369號移送併辦部
    分：
(一)併案意旨略以：被告於95年8 月5 日上午某時，在臺北縣新
    莊市某處，施用第一級毒品海洛因、第二級毒品安非他命，
    與前開論罪科刑部分具有接續犯之實質上一罪之關係等語。
(二)經查：併辦意旨所指被告上開所為均係在95年7 月1 日以後
    ，乃係在前揭刑法修正施行後，而因刑法有關連續犯之規定
    業已刪除，當無連續犯之規定可資適用，自難認與前開論罪
    科刑之部分有何裁判上一罪關係。再者，所謂包括一罪，係
    指包含接續犯、集合犯等各種犯罪類型之實質上一罪而言。
    所謂接續犯，必須行為人主觀上出於單一犯意，而其客觀行
    為分為數個舉動接續進行，且各舉動在時間、空間上有密切
    之關係，並持續侵害同一法益，以實現一個犯罪構成要件而
    言。惟查，被告於95年8 月5 日之施用第一級毒品、第二級
    毒品之犯行，均屬完整之施用毒品犯行，而非僅係出於單一
    施用毒品犯意下之數個舉動，且與前開論罪科刑部分之犯罪
    時間已相隔4 月，業有明顯之區隔，並無時間上密切關係之
    可言，自難認上開行為與前開論罪科刑之部分成立所謂接續
    犯之包括一罪關係。又所謂集合犯，係指立法者在犯罪構成
    要件所描述或預設之該當行為，本即具有不斷反覆實施之特
    性而言，例如「經營」、「收集」、「常業」等犯行，自其
    構成要件之描述，本即有反覆為同一行為之意義。惟查，施
    用毒品犯行之構成要件行為係「施用」，於立法者之立法描
    述中，實難認有反覆為同一行為之含意在內；雖施用毒品之
    行為顯可能係成癮之依賴行為，而另有符合所謂「習慣犯」
    （或「慣行犯」）之學理上概念，但此種概念終與集合犯之
    概念非屬一致，且實務上殊少見有採「習慣犯」為包括一罪
    之作法，自亦不宜遽以採之。是以被告上開所為施用毒品之
    行為，亦難認與前開論罪科刑之部分有所謂集合犯之包括一
    罪關係。綜上所述，本院認被告上開所為均難認與前開論罪
    科刑部分有所謂接續犯、集合犯之包括一罪關係，此外檢察
    官復未指明另有何種犯罪類型之包括一罪關係，故被告上開
    所為自非本院所能審理之範疇，爰退由檢察官另為適法之處
    理，特此敘明。
據上論斷，應依刑事訴訟法第273條之1 第1 項、第299 條第1項
前段，毒品危害防制條例第10條第1 項、第2 項、第18條第1項
前段，刑法第2 條第1 項前段、第11條、修正前刑法第56條、修
正前刑法第47條、修正前刑法第51條第5 款、修正前刑法第38條
第1 項第2 款，判決如主文。
本案經檢察官吳宗光到庭執行職務。
中    華    民    國    95    年    10    月    26    日
                  刑事第十七庭  法  官  鄭燕璘
以上正本證明與原本無異。
如不服本判決，應於判決送達後10日內，向本院提出上訴狀。
                                書記官  呂紹明
中    華    民    國    95    年    10    月    26    日
附錄本案論罪科刑法條全文：
毒品危害防制條例第10條
施用第一級毒品者，處6月以上5年以下有期徒刑。
施用第二級毒品者，處3年以下有期徒刑。


司法院資訊處製作；財團法人民間司法改革基金會備份。
